臺灣臺北地方法院民事判決　　　　　　　95年度勞訴字第68號
原　　　告　壬○○
　　　　　　己○○
　　　　　　戊○○
　　　　　　丁○○
　　　　　　甲○○
　　　　　　丙○○
共　　　同
訴訟代理人　李振燦律師
複 代理 人　陳志誠律師
被　　　告　國防部聯合後勤司令部
法定代理人　乙○○
訴訟代理人　癸○○
當事人間請求給付退休金差額事件，經本院於中華民國96年1 月
9 日言詞辯論終結，判決如下：
    主      文
原告先備位之訴及其假執行之聲請均駁回。
訴訟費用由原告壬○○、己○○、戊○○、丁○○、甲○○、丙○○各負擔百分之六、百分之二十二、百分之十八、百分之二十
五、百分之二十、百分之九。
    事實及理由
甲、程序方面：
    按訴狀送達後，原告不得將原訴變更或追加他訴，但經被告
    同意者不在此限，民事訴訟法第二百五十五條第一款定有明
    文。本件原告起訴時係主張被告應依84、90年版「聯勤餐旅
    服務作業暨管理手冊」之規定給付各原告退休金差額暨法定
    遲延利息；嗣於訴狀送達後之民國95年11月30日以書狀追加
    備位之訴，主張其等本於被告79年10月30日所定新進聘僱人
    員須知第四之(二)之2.之(1)、(2)點規定，亦得請求被告給付2
    個基數之退職金等情。此經被告在本院95年12月12日言詞辯
    論期日表示同意原告所為訴之追加（見本院卷(三)第247 頁）
    ，經核與前揭規定相符，應予准許。
乙、得心證之理由：
一、原告主張：
  (一)先位之訴部分：
  1.原告前均受僱於被告，在被告所屬聯勤信義俱樂部任職，被
    告因於民國94年3 月間將俱樂部以經營場地移轉予國有財產
    局等因素而裁撤，原告遂均於94年3 月31日離職，兩造間原
    存有僱傭契約關係，並自87年7 月1 日起有勞動基準法之適
    用。
  2.原告壬○○自65年1 月1 日起受僱，擔任聯勤信義俱樂部服
    務員，嗣於69年7 月間因身兼二職，身體狀況不勝負荷，在
    經主管同意後即暫時停職休養，被告並未設有任何自請離職
    之辭職書或解雇令，嗣原告壬○○再於70年1 月間因健康復
    原，在無須任何到職命令下即得自動回復工作。但被告在計
    算退休金時，卻依據原告壬○○未曾見過之（69）禦信字第
    048 號呈文所載「薛員為繼續讀書，完成學業，不再續約，
    請准予解雇」之內容，以其年資中斷三個月以上期間為由，
    未將原告壬○○65年1 月1 日至69年7 月間工作年資併計，
    短發退休金新台幣（下同）181,060 元。
  3.原告戊○○、己○○、丁○○、甲○○則先後自72年11月24
    日、75年3 月2 日、80年7 月1 日、81年7 月1 日起受僱於
    被告，在聯勤信義俱樂部擔任餐廳廚師工作，迄至被告94年
    3 月31日終止勞動契約時，工作年資分別已滿21年5 月、19
    年、13年9 月、12年9 月，原告等四人係由被告持續性、長
    期僱用，並非臨時月工，且所從事之廚師工作與其他俱樂部
    內廚師工作相同，但被告在計算原告工作年資時，卻以原告
    四人於87年以前並非專案聘僱人員，拒不發給退休金，而僅
    以資遣費標準計算發給。實則，被告所據發給資遣費之「聯
    勤餐旅服務作業暨管理手冊」限於具有專案聘僱之名義者始
    得適用發給退休金之規定，明顯違反憲法第七條之平等原則
    ，亦違反勞動基準法第二十五條規定，剝奪原告等四人本得
    依聯勤餐旅服務作業暨管理手冊所定「連續服務滿十二年者
    ，得自請退休」之權利，應屬無效。另原告己○○早於75年
    3 月2 日即已到職，被告卻逕自75年4 月15日起計算工作年
    資。準此，被告確有短發原告戊○○、己○○、丁○○、甲○○等退休金各為559,346 元、680,648 元、748,792 元、
    617,194 元。
  4.原告丙○○自79年起即於被告所屬聯勤信義俱樂部設置之游
    泳池服務，擔任早泳會、冬泳會救生員工作及遞送茶水、泳
    池清潔服務，並配合游泳池開放時間，以計時工受僱，迄至
    84年7 月份始轉調至洗衣部工作。然被告計算退休金時，卻
    以原告79年至84年6 月之前並未全年上班為由，未將該部分
    年資計入，致使原告丙○○因差距三個月年資，而不得請領
    退休金，短少受領252,640 元之退休金。
  5.為此，爰依兩造間僱傭契約之法律關係，原告壬○○、戊○○、己○○、丁○○、甲○○依據被告84年版「聯勤餐旅服
    務作業暨管理手冊」第03025 條、第03018 條規定，原告丙○○則依被告90年版「聯勤餐旅服務作業暨管理手冊」第03
    025 條、第03026 條規定，請求被告給付退休金差額及自契
    約終止翌日即94年4月1日起算之法定遲延利息。
  (二)備位之訴部分：
    被告另於79年10月30日頒布「聯勤總部外事處新進聘僱人員
    須知摘要」（下稱新進聘僱人員須知），同時要求原告壬○○、戊○○、己○○閱後簽名並遵令辦理，自得執為被告應
    發放退職金之依據；而原告丁○○、甲○○、丙○○之到職
    日為80年7 月1 日、81年7 月1 日及84年7 月，亦均有新進
    聘僱人員須知之適用。被告既係因聯勤信義俱樂部裁撤而與
    原告終止勞動契約，則依新進聘僱人員須知第四之(二)之2.之
    (1)、(2)規定，原告均得請請求被告再發給2 個基數之退職金
    ，而原告壬○○、戊○○、己○○、丁○○、甲○○、丙○○於94年3 月份薪資分別為37,604元、34,808元、44,304元
    、49,680元、45,067元、24,273元，自可再請求被告給付退
    職金75,208元、69,616元、88,608元、99,360元、90,134元
    、48,546元。為此，爰依被告79年10月30日所定新進聘僱人
    員須知第四之(二)之2.之(1)、(2)點規定，請求被告給付退職金
    。
  (三)聲明：
  1.先位聲明：
  (1)被告應給付原告壬○○181,060 元、原告戊○○559,346 元
    、原告己○○680,648 元、原告丁○○748,792 元、原告甲○○617,194 元、原告丙○○252,604 元，及均自94年4 月
    1 日起至清償日止，按年息5%計算之利息。
  (2)原告壬○○、丙○○部分，請依職權宣告假執行。
  (3)原告戊○○、己○○、丁○○、甲○○部分，願供擔保以代
    釋明，請准宣告假執行。
  2.備位聲明：
  (1)被告應分別給付原告壬○○75,208元、原告戊○○69,616元
    、原告己○○88,608元、原告丁○○99,360元、原告甲○○
    90,134元、原告丙○○48,546元，及均自94年4 月1 日起至
    清償日止，按年息5%計算之利息。
  (2)請依職權宣告假執行。
二、被告則抗辯：
  (一)原告壬○○自65年1 月1 日起任職聯勤信義俱樂部服務員，
    嗣於69年7 月4 日以（）禦信字第048 號呈報表示「為繼
    續讀書，完成學業，不再續約，請准予解雇，唯因工作需要
    ，請准延長僱用一個月以利業務重疊交接至7 月30日解雇」
    ，經被告前外事處於69年7 月間以（）禦當字第0782號令
    准予續約至69年7 月31日，並於69年7 月17日以（）禦當
    字第0829號令核定65年7 月31日解雇。依被告「國軍生產及
    服務作業基金聯勤僱用人員工作規則」第十八條規定工作年
    資在87年7 月1 日以前部分如要併計，必須年資未曾中斷，
    另第二十條規定雖僅列載已領取資遣費退職金或退休金年資
    ，及因故留職停薪期間年資等三種情況年資不併計，但並未
    排除其他狀況，且同規則第五十二條更規定未規定事項適用
    勞動基準相關法令；又被告84年版「聯勤餐旅服務作業暨管
    理手冊」第03022 條規定若年資曾經中斷達三個月、自請辭
    職而中斷服務等年資不併計。故原告壬○○係因個人因素自
    請不續約，經被告依程序核定解雇，嗣雖再於70年1 月1 日
    起重行受僱擔任臨時工，而專案聘僱一年簽約一次，原告壬○○在69年7 月既未續約，則其工作年資中斷五個月，被告
    在計算退休金時自無須將69年7 月前之年資併計。
  (二)原告戊○○、己○○、丁○○、甲○○分別自72年11月24日
    、75年4 月15日、80年7 月15日、81年7 月1 日起受僱被告
    擔任信義俱樂部廚師，工作年資雖已滿12年已上不等，但原
    告在被告87年7 月1 日納入服務基金前仍屬「臨時聘雇人員
    」，並不具「專案聘雇」身分，不適用被告84年版「聯勤餐
    旅服務作業暨管理手冊」第03017 條第一款「連續服務滿12
    年」自請退休，及第03018 條規定標準核發退職金之規定，
    其四人均不符合各項自請退休要件，自僅得依勞動基準法第
    十七條規定發給資遣費。
  1.被告84年版「聯勤餐旅服務作業暨管理手冊」第02008 條所
    謂專案聘僱，係指各單位基本營運最低人力需求，其組成以
    單位主要幹部及具發展潛力之基層服務員為主，訂有員額等
    級、配佈及任用標準。第03012 條臨時聘僱人員改以專案聘
    僱人員僱用要件，須依據單位編制員額（視當年度人員維持
    費是否超支、營運目標是否達成而定）及考成績優者經核定
    後任用。被告在87年7 月1 日納入適用勞動基準法以後，已
    取消專案、臨時聘僱人員身分之區別。
  2.被告84年版「聯勤餐旅服務作業暨管理手冊」第03017 條第
    一款規定專案聘僱人員連續服務滿12年得自請退休，乃屬專
    案聘僱之特別規定，被告已依90年8 月14日之90年版「聯勤
    餐旅服務作業暨管理手冊」第03021 條、勞動基準法第十七
    條規定發給原告戊○○等四人資遣費。
  3.原告戊○○等四人不具專案聘僱身分原因如下：
  (1)本人無意願，因提前解約需付違約金、身分證職業欄註記「
    國防聘僱」、出國受限制等。
  (2)單位年度內人員維持費超支、營運目標未達成。
  (3)個人年度考績、工作績效未達遴選標準。
  (4)部分單位裁撤、人員精簡、人事凍結。
  (5)廚師薪資另含專業加給，其薪資較其他職務高出甚多，故僅
    主廚具有專案聘僱身分。
  4.至於原告戊○○、丁○○雖曾在84年6 月28日經列為晉升專
    案聘僱候選名冊，但事後並未經核定通過而未獲轉任為專案
    聘僱人員。
  (三)原告丙○○自79至83年間係應被告所屬聯勤信義俱樂部在每
    年5 至10月游泳池開放時間，配合營運需要以計時工雇用，
    擔任救生員及遞送茶水、泳池清潔服務工作，為短期性、非
    連續性僱用之臨時月、日工，此自其84年1 至6 月未領得任
    何所得可知其該六個月內並無工作年資可言，年資中斷逾三
    個月。原告丙○○嗣於84年7 、8 月間另受被告僱用擔任泳
    池夜間救生員助理，每月薪資24,000元；並自84年9 月起擔
    任臨時月僱洗衣員，每月薪資16,318元。而被告業已依勞動
    基準法規定將其年資溯及84年7 月起計，惟79至83年間短期
    「計時工」任用年資，均中斷三個月以上，實無依據給予合
    併，因此迄至94年3 月31日聯勤信義俱樂部裁撤時，原告丙○○年資為9 年8 月又23日，與被告於84年令頒之「聯勤餐
    旅作業暨管理手冊」洗滌員服務滿10年、年滿55歲得自請退
    休，年資尚差3 月又7 日，被告業依90年版「聯勤餐旅作業
    暨管理手冊」按勞動基準法第十七條資遣費給與標準計付資
    遣費予伊，故原告丙○○再行請求被告給付退休金差額，並
    無理由。
  (四)被告係依據勞動基準法第五十三條、90年8 月14日版餐旅服
    務管理手冊第03025 條、國軍生產及服務作業基金服務作業
    部（聯勤）僱用人員工作規則第三十三條所定(1)連續工作滿
    10年以上、(2)連續工作滿15年以上年滿55歲者、(3)連續工作
    滿25年以上等自請退休規定，按退休金發給標準或按資遣費
    標準發給原告退職金，另加發七個月薪資數額之慰助金。
  (五)被告前外事處79年10月30日之新進聘僱人員須知第四條第二
    項第二款退職金發放對象包括(1)單位裁撤、緊縮…另定有發
    放基數，(2)男性年滿65歲、女性年滿60歲者，(3)因病或體能
    衰退不堪服務者，(4)因執行公務而致心神喪失、病傷殘不堪
    服務者，(5)服務滿12年或服務逾5 年而年齡滿55歲者。退職
    金包含資遣費與退休金之性質，被告嗣後正式於84年5 月22
    日頒訂84年版「聯勤餐旅服務作業暨管理手冊」、適用勞動
    基準法後依該法制頒「生產及服務作業基金聯勤僱用人員工
    作規則」，再於90年8 月14日修頒成90年版「聯勤餐旅服務
    作業暨管理手冊」，明確區分資遣費、退休金發放定義，不
    再採用退職金之名詞及概念。前述79年間之新進聘僱人員須
    知業因外事處裁撤、被告後續規定之工作規則、管理手冊等
    而變更前須知規定內容，故失其效力，原告不得再主張適用
    新進聘僱人員須知請求退職金，其備位之訴並無理由。
  (六)並聲明：原告之訴及假執行之聲請均駁回。
三、兩造不爭執之事實（詳見本院95年11月14日、95年12月12日
    言詞辯論筆錄，卷(三)第210 至211 頁、第247 頁）：
  (一)原告前任職於被告所屬聯勤信義俱樂部，被告因於94年3 月
    間將俱樂部移轉給國有財產局等機關而裁撤，原告遂均於94
    年3 月31日離職，兩造間原本存有僱傭契約關係，自87年7
    月1 日起有勞動基準法之適用。
  (二)原告壬○○自65年1 月1 日起受僱，擔任聯勤信義俱樂部服
    務員；自69年7 月31日起至70年1 月1 日間確實未向被告提
    供勞務，停止工作。
  (三)原告戊○○、己○○、丁○○、甲○○均受僱於被告，在聯
    勤信義俱樂部擔任廚師工作，被告在適用勞動基準法後即不
    再區分專案、臨時聘僱人員，原告等四人與被告屬於不定期
    契約關係，原告等四人在94年3 月31日當時並不具備勞動基
    準法第五十三條、第五十三條之退休要件，被告業依「聯勤
    餐旅服務作業暨管理手冊」第03021 條規定發給資遣費，資
    遣費數額與勞動基準法第十七條計算相符。
  (四)原告丙○○受僱當時係在聯勤信義俱樂部游泳池任職計時工
    ，嗣後於84年7 月份起轉至洗衣部工作。
  (五)兩造間勞動契約內容有被告所定「國軍生產及服務作業基金
    聯勤僱用人員工作規則」、「聯勤餐旅服務作業暨管理手冊
    」之適用，被告工作規則所定自請退休要件優於勞動基準法
    規定。
  (六)被告裁撤聯勤信義俱樂部，而將該俱樂部僱用之勞工即原告
    資遣，其情形與勞動基準法第十一條第一款相當。
  (七)若原告主張之原告壬○○年資未中斷，原告己○○、戊○○
    、丁○○、甲○○應按專案聘僱人員標準依退休金給與標準
    計付退休金，及原告丙○○84年全年均有上班等事實為有理
    由，則被告對於原告聲明請求所計算之金額不爭執。
四、首先，本件就先位之訴部分，經兩造於本院95年11月14日言
    詞辯論期日整理後（見本院卷(三)第211 至212 頁），兩造爭
    執之重點在於：
  (一)原告壬○○於69年7 月31日至70年1 月1 日間究竟係停職修
    養身體或有與被告終止僱傭契約，工作年資是否中斷超過三
    個月？被告抗辯其曾准原告壬○○至69年7 月30日解雇，故
    依「國軍生產及服務作業基金聯勤僱用人員工作規則」第十
    八條第一款、第二十條規定工作年資不予併計，是否有據？
    原告主張依被告工作規則第3024條規定，因其69年7 月未曾
    與被告終止契約關係，故前後工作年資仍應予併計，是否可
    採？
  (二)原告戊○○、丁○○究竟為臨時聘僱人員或專案聘僱人員？
    又原告戊○○、己○○、丁○○、甲○○是否因其在87年以
    前屬臨時聘雇人員，不具專案聘雇人員身份，即不得按被告
    工作規則「聯勤餐旅服務作業暨管理手冊第03017 條第一款
    及第03018 條退休金給與標準計付退休金，而僅得以資遣費
    計發離職給與？被告以具備專案人員身份與否，而對於未具
    勞動基準法第五十三條、第五十四條退休要件之員工，區別
    發給退職金標準，有無違反平等原則、勞動基準法第二十五
    條禁止歧視之規定？
  (三)被告以原告丙○○79年至84年6 月間於聯勤信義俱樂部游泳
    池任職期間，屬於時工，因未全年上班，故該部分年資不得
    計入，因工作年資未達標準故不得請領退休金為由抗辯，是
    否有據？
五、現就先位之訴兩造所爭執之重點，分述如下：
  (一)原告壬○○於69年7 月31日至70年1 月1 日間究竟係停職修
    養身體或有與被告終止僱傭契約，工作年資是否中斷超過三
    個月？其前後工作年資應否併計？
  1.原告就被告抗辯另主張：被告所提簽呈、外事處令稿均為影
    本，在被告未提出原本前，不具證據力；又該等簽呈、令稿
    至多僅得證明被告發動解雇，未能證明原告壬○○有自動請
    辭之情事，況且，不論被告解雇原因為原告須因病休養或繼
    續讀書等，均與勞動基準法規定之雇主解雇事由及被告84年
    版「聯勤餐旅服務作業暨管理手冊」解雇事由不符，不生終
    止之效力，原告壬○○年資並未曾中斷等語。
  2.按「勞工工作年資自受僱之日起算，適用本法前之工作年資
    ，其資遣費及退休金給與標準，依其當時應適用之法令規定
    計算；當時無法令可資適用者，依各該事業單位自訂之規定
    或勞雇雙方之協商計算之。適用本法後之工作年資，其資遣
    費及退休金給與標準，依第十七條及第五十五條規定計算。
    」，勞動基準法第八十四條之二定有明文，又同法第十條規
    定：「定期契約屆滿後或不定期契約因故停止履行後，未滿
    三個月而訂定新約或繼續履行原約時，勞工前後工作年資，
    應合併計算。」、第五十七條規定：「勞工工作年資以服務
    同一事業者為限。但受同一雇主調動之工作年資，及依第二
    十條規定應由新雇主繼續予以承認之年資，應予併計。」，
    可知，勞工工作年資之計算應自受僱之日起算，但在適用勞
    動基準法前之工作年資應否列入以計算資遣費、退休金給與
    標準，須先探究當時有無法令可資適用，若無相關法令者，
    則視雇主當時之工作規則或勞資雙方協商內容決定。再者，
    依該法第十條規定解釋，不定期之勞動契約，除因辭職、解
    僱、資遣等契約終止之事由，可認原勞動契約消滅，勞工嗣
    後重新任職，應認成立新契約，前後工作年資應分別論計外
    ，如係一時中止，勞工於三個月內繼續工作者，其前後工作
    年資應合併計算，僅其停止工作之日數應予扣除。
  3.經查，原告壬○○、己○○、戊○○、丁○○、甲○○、丙○○受僱於被告，在被告所屬聯勤信義俱樂部工作，分別擔
    任服務員、廚師、泳池及洗衣部工作者，被告直至87年7 月
    1 日起始為適用勞動基準法之事業，此為兩造所不爭執者（
    見兩造不爭執之事實(一)至(四)）。又原告並非工廠法所稱工人
    ，經原告自陳甚詳（見本院卷(三)第238 頁），且為被告所不
    爭，故在被告適用勞動基準法前，並無相關法令足資審究兩
    造間勞雇關係關於原告資遣費、退休金發給標準。
  4.原告固然否認壬○○有中斷工資年資之情事，惟查：
  (1)原告先則提出聯勤信義俱樂部現員名冊一份，證明其等工作
    年資之起算日（見本院卷(一)第55至57頁），顯見，原告並不
    否認該份名冊之真正。以其所提出之證據觀察，原告壬○○
    曾於88年間在被告所為到職時間調查名冊上簽名，名冊上所
    載壬○○到職時間為70年6 月30日（見本院卷(一)第55頁），
    足見，原告壬○○在起訴前對於其工作年資自該日起算，業
    已在聯勤信義俱樂部現員名冊上簽名確認無訛。其事後否認
    69年7 月至70年1 月1 日年資曾中斷一事，顯有前後舉措不
    一之情狀。
  (2)次查，原告壬○○係每年與被告締結一次僱傭契約，契約期
    限為一年，而被告確有於69年7 月4 日以簽呈表明：不再與
    原告壬○○續約，請予解雇，但准延長僱用一個月以利業務
    交接，至69年7 月31日解雇等語，有69年7 月4 日以（）
    禦信字第048 號呈在卷可佐（見本院卷(二)第42頁）。該簽呈
    並經被告核定在案，由被告在69年7 月間以（）禦當字第
    0782號令准予續約至69年7 月31日，並於69年7 月17日以（
    ）禦當字第0829號令核定65年7 月31日解雇（見本院卷(二)
    第43至45頁）。姑不論原告壬○○究竟有無因病休養或繼續
    讀書等情事存在，被告既已在前開簽呈、人事令中表明不再
    與其續約之意旨，其等間僱傭契約自因期限屆至而消滅（民
    法第四百八十八條第一項規定參照）。
  (3)原告或謂被告前開69年間終止契約之意思表示均與勞動基準
    法規定之雇主解雇事由及被告84年版「聯勤餐旅服務作業暨
    管理手冊」解雇事由不符等語。但查，被告在69年7 月17日
    核定解雇原告壬○○時，勞動基準法尚未制定公布施行，且
    被告亦尚未訂有84年版「聯勤餐旅服務作業暨管理手冊」，
    原告此部分所述，即有未合。
  (4)況查，原告壬○○自至被告處任職時起，即以被告為勞工保
    險投保單位，期間僅有在69年7 月22日退保過一次，嗣至70
    年6 月30日始再續保，此有其勞工保險被保險人投保資料表
    在卷足稽（見本院卷(三)第148 頁）。此份投保資料表上關於
    原告壬○○再投保之日期適與前開(1)所載其到職時間為70年
    6月30日乙節相符合。
  (5)因之，原告壬○○確實曾在69年7 月31日至70年間工作年資
    中斷超逾三個月以上。
  5.次查，被告在適用勞動基準法前有於84年5 月22日制訂「聯
    勤餐旅服務作業暨管理手冊」，其中第03022 條第二款規定
    ：若勞工前後年資曾經中斷達三個月者，則前後年資不得合
    併計算核發資遣費及退休金之情，此有該管理手冊在卷可稽
    （見本院卷(二)第50頁），而遍閱該份管理手冊，被告並未規
    定年資中斷超逾三個月者，前後年資仍得予以併計之情形。
    據此，原告主張其69年7 月至70年間繼續與被告存有僱傭契
    約後，前後年資應予併計，自屬無據。
  6.再者，原告並未能再提出相關證據證明兩造有達成協商，合
    意將前開中斷年資予以併計之事實。故原告主張壬○○年資
    未曾中斷，縱使中斷，其前後工作年資應予併計，被告應就
    其短少之年資計付退休金差額等情，洵屬無據。
  (二)被告以具備專案人員身份與否，而對於未具勞動基準法第五
    十三條、第五十四條退休要件之員工，區別發給退職金標準
    ，有無違反平等原則、勞動基準法第二十五條禁止歧視之規
    定？
  1.原告對被告所為抗辯，陳述略為：原告戊○○、丁○○為專
    案聘僱人員，原告己○○、甲○○則未曾由被告告知為「臨
    時增聘」之臨時月工，自到職日起所擔任之廚師工作乃被告
    俱樂部中、西廚部門經常運作之所必需，為最基本人力，所
    從事之工作並非臨時短暫性質，故非臨時性工作者等語。
  2.原告雖主張原告戊○○、丁○○為專案聘僱人員，並非臨時
    聘僱人員，故其得依被告84年版「聯勤餐旅服務作業暨管理
    手冊」第03025 條、第03018 條規定請求被告給付退休金差
    額等語。
  (1)卷查，被告在94年3 月31日裁撤聯勤信義俱樂部計付離職員
    工給與時，係擇優分別按84年或90年版「聯勤餐旅服務作業
    暨管理手冊」計算資遣費或退休金予相關員工乙節，有被告
    所提聯勤信義俱樂部基金僱用人員退職金名冊、僱用人員資
    遣費名冊在卷可證（見本院卷(三)第226 至228 頁）。故雖被
    告曾在制頒90年版管理手冊時，同時廢止84年版之管理手冊
    （見本院卷(一)第9 頁，聯合勤務總司令部90年8 月14日令）
    ，但被告在94年3 月31日核發退休金、資遣費時已然同意擇
    優按84年版管理手冊發給。縱使如此，惟關於原告是否應適
    用84年版管理手冊，仍應審究原告戊○○等四人是否為臨時
    聘僱人員，以及區別專案、臨時聘僱人員有無違反平等原則
    等節。
  (2)且查，原告戊○○、丁○○受僱時即為臨時聘僱人員，固然
    之後曾在84年6 月28日經推選晉任為專案聘僱人員之候選名
    單，但並未獲被告同意核定通過，有相關簽呈、名冊在卷可
    稽（見本院卷(二)第61、63及第65至69頁）。
  (3)是以，原告主張戊○○、丁○○為專案聘僱人員，尚不足採
    。
  3.原告再主張被告區別專案、臨時聘僱人員，有違平等原則而
    無效等語。然查：
  (1)就被告辯稱：原告戊○○等四人不具專案聘僱身分原因包括
    有本人無意願，因提前解約需付違約金、身分證職業欄註記
    「國防聘僱」、出國受限制；及單位年度內人員維持費超支
    、營運目標未達成；個人年度考績、工作績效未達遴選標準
    ；部分單位裁撤、人員精簡、人事凍結；廚師薪資另含專業
    加給，其薪資較其他職務高出甚多，故僅主廚具有專案聘僱
    身分等語，有其所提人令及公函在卷足憑（見本院卷(三)第55
    至60頁），原告對此並不爭執，且核與被告84年版管理手冊
    上第02008 條、第03016 條規定相符（見本院卷(二)第147 、
    161 至162 頁）。亦即，專案聘僱人員享有被告84年版管理
    手冊第03017 條所定得在服務滿12年後自請退休而請領退休
    金之權利，此為臨時聘僱人員所未能取得之權利；但專案聘
    僱人員若有因個人因素中途離職者，則須向被告繳納補償費
    以為賠償，此於臨時聘僱人員並無適用。益徵，專案聘僱人
    員與臨時聘僱人員所負擔之義務有別，故被告承諾賦予之退
    休金等權利因之有異，自無平等原則之違反可言。
  (2)再者，原告戊○○等四人在87年7 月1 日適用勞動基準法之
    前，雖為臨時聘僱人員，但因當時既無該法之適用，是原告
    主張被告此舉有違勞動基準法第九條定期勞動契約之規定，
    亦屬無據。
  (3)又原告戊○○等四人並非工廠法所指之工人，原告以內政部
    39年7 月22日台內勞字第1152號、42年11月4 日勞字第3825
    號函釋表示臨時工人僱用期間不得超過三個月，否則應列為
    長工乙節，為其主張之依據，因原告戊○○等四人並非內政
    部該等函釋所指適用對象，故本院亦不受該內政部函釋之拘
    束。
  (4)原告再陳稱：戊○○等四人從事之工作均與被告聯勤信義俱
    樂部其他員工相同，被告僅以臨時聘僱人員僱用原告，顯係
    規避雇主資遣費、退休金給付義務，有失公平等語。然而，
    被告在87年7 月1 日適用勞動基準法後，不再區別專案、臨
    時聘僱人員，原告等四人均以不定期契約方式僱用，此為兩
    造所不爭執者（見本院卷(三)第218 頁），故被告並無違反勞
    動基準法情形可言。至於87年7 月1 日適用勞動基準法前，
    勞工即原告戊○○等四人尚無該法所定勞工得請求雇主發給
    資遣費、退休金之規定適用餘地，亦難謂被告在適用勞動基
    準法之前將原告以臨時聘僱人員僱用，其用意係在規避數年
    後始有適用之勞動基準法。原告此項所指，並以勞動基準法
    第二十五條規定為據，亦無足採。
  (5)況且，勞動基準法第二十五條之立法理由為「我國於民國47
    年3 月1 日已批准國際勞工組織『男女勞工同工同酬公約』
    ，為確立男女同工同酬之原則，爰於本法作明確規定」，足
    見上開條文係性別歧視之禁止，確立男女同工同酬之規定；
    並非規定同性別擔任相同工作之勞工，其工資均應相同，蓋
    雇主得依同性別勞工各人之年齡、身體狀況、教育程度、經
    驗等各種因素而個別議定工資，此為當然之道理。據此，被
    告在87年7 月1 日以前，未同以專案聘僱人員方式僱用原告
    戊○○等四人，亦難謂有違反禁止歧視原則之情。
  4.末查，原告戊○○等四人在94年3 月31日契約終止當時並不
    具備勞動基準法第五十三條、第五十三條之退休要件，被告
    業依90年版「聯勤餐旅服務作業暨管理手冊」第03021 條規
    定發給資遣費，資遣費數額與勞動基準法第十七條計算相符
    ，為兩造所不爭（見兩造不爭執之事實(三)）。因而，原告主
    張被告在計算原告工作年資時，卻以原告四人於87年以前並
    非專案聘僱人員，拒不發給退休金，而僅以資遣費標準計算
    發給云云，因被告在87年以前未以專案聘僱人員僱用原告，
    並未違反相關勞工法令，基於契約自由原則，當屬有效，原
    告所陳，即屬無據。
  (三)被告以原告丙○○79年至84年6 月間於聯勤信義俱樂部游泳
    池任職期間，屬於時工，因未全年上班，故該部分年資不得
    計入，因工作年資未達標準故不得請領退休金為由抗辯，是
    否有據？
  1.原告就此陳稱：丙○○自79至83年間配合游泳池開放時間，
    均以計時工受僱，被告游泳池開放時間早泳為全年開放，每
    日上午6 時至9 時，一般時段則為每年4 至9 月（5 至8 月
    加開夜間時段），區分白天（上午9 時至下午5 時）、夜間
    （下午6 時至9 時30分）兩時段，被告所提所得扣繳憑單81
    至83年間僅以幾個月份，而非以全年1 至12月扣繳，其上薪
    資數字不合理，不能認為真實等語。
  2.原告丙○○既請求被告應將84年6 月前工作年資併計，並依
    被告90年版「聯勤餐旅服務作業暨管理手冊」第03025 條、
    第03026 條規定計付退休金差額，則關於兩造在84年6 月前
    存有僱傭契約關係，且工作年資連續等有利於己之事實，應
    負舉證之責（民事訴訟法第二百七十七條前段規定參照）。
  3.首先，原告丙○○對於其在84年6 月前每日工作時間、每月
    薪資等事實，並未詳予主張暨舉證。而被告業已提出各類所
    得扣繳暨免扣繳憑單、薪餉證明表、薪餉蓋章證明表等，證
    明原告丙○○自84年7 月起始因擔任救生員、洗衣部員工，
    而按月領有薪資報酬之事實（見本院卷第98至117 頁），其
    中扣繳憑單上所載丙○○84年度所得給付總額共為170,240
    元（即144,404 元及25,836元），與各月份薪餉證明表中丙○○蓋章領取之薪資數額總額相同。足見，原告丙○○在84
    年6 月以前並未自被告處受領薪資報酬，難認其等間存有僱
    傭契約關係（民法第四百八十二條規定參照）。
  4.又原告已在本院95年9 月12日言詞辯論期日自陳：受僱期間
    每月領取薪資時，均有自被告處收受薪資條及薪水袋等語（
    見本院卷(三)第137 頁）。觀諸原告丙○○既可得提出83年6
    至8 月、80年6 至8 月份之薪俸袋（見本院卷(一)第34至38頁
    ），卻未能提出84年6 月份薪資袋，則其主張在84年6 月以
    前每月均受僱於被告、年資未中斷，尚有疑義。
  5.原告雖聲請命被告提出丙○○79至84年間「薪餉蓋章證明表
    」以證明其每月領取薪資之事實，惟依勞動基準法第二十三
    條第二項規定，雇主就工資清冊保存年限僅有五年，故就該
    等文件被告並無保存義務，原告聲請命被告提出，本院認為
    並無調查之必要（民事訴訟法第三百四十二條第二項各款規
    定事由參照）。
  6.再查，證人辛○○即原告丙○○前配偶，固然在本院95年11
    月14日言詞辯論期日證稱：「83、84年時我與丙○○是夫妻
    關係所以每天一起下班」等語（見本院卷(三)第206 頁），但
    其所證述：「…但是冬天時我與丙○○會輪流一星期休息一
    天，並沒有固定排班輪休，如果有誰不能來上班就可以休息
    由另一人到班工作即可，我們沒有來上班沒有請假的規定，
    也不需要請假。」（見同頁筆錄），而表示未到職無須請假
    乙節，實與被告84年間管理手冊要求未經請假或請假未准視
    為曠職之規定相左（見本院卷(二)第155 頁），故證人辛○○
    所為證詞，尚難遽以信取。
  7.至於證人庚○○即84年7 、8 月間曾擔任被告聯勤信義俱樂
    部游泳池救生員工作者，在上開言詞辯論期日對於原告丙○○84年1 至6 月間是否每日均至被告處上班、每日工作時間
    等情，並未能詳予敘明（見本院卷(三)第209 頁）。故證人庚○○所為證詞，自不得推知原告丙○○在84年1 至6 月是否
    年資未中斷、每日均有向被告提供勞務。
  8.參以，原告丙○○79至83年間大抵均僅有在5 至9 月間（除
    80年為6 至12月外）始自被告處受領薪資報酬，有各類所得
    扣繳暨免扣繳憑單在卷可證（見本院卷(二)第96至98頁），此
    節與被告所辯：原告丙○○自79至83年間係應被告所屬聯勤
    信義俱樂部在每年5 至10月游泳池開放時間，配合營運需要
    以計時工雇用等語相符。
  9.綜此，原告主張丙○○84年7 月前與被告存有繼續性之契約
    關係，工作年資未中斷乙節，即屬無據。
  (四)從而，原告先位之訴所為主張，均無理由，是故，原告壬○○、戊○○、己○○、丁○○、甲○○依據被告84年版「聯
    勤餐旅服務作業暨管理手冊」第03025 條、第03018 條規定
    ，原告丙○○則依被告90年版「聯勤餐旅服務作業暨管理手
    冊」第03025 條、第03026 條規定，請求被告給付退休金差
    額及自契約終止翌日即94年4 月1 日起算之法定遲延利息，
    均無理由，應予駁回。其訴既經駁回，則假執行之聲請亦失
    所附麗，應併予駁回。
六、次就備位之訴部分，就兩造所爭執之重點析述之：
  (一)原告主張：其得依被告79年10月30日頒布之新進聘僱人員須
    知，就因聯勤信義俱樂部裁撤而與被告終止勞動契約一事，
    依新進聘僱人員須知第四之(二)之2.之(1)、(2)規定，請求被告
    再發給2 個基數之退職金等語。但被告則以如二之(五)所載情
    詞抗辯。
  (二)卷查，被告外事處已於82年1 月1 日裁撤，部分人員、業務
    併入軍務署，其他人員、業務則轉併至其他單位或資遣乙節
    ，業據被告在本院96年1 月9 日言詞辯論期日陳述綦詳，且
    為原告所不爭執（見本院卷(三)第249 頁）。故被告已無外事
    處此一單位，堪可認定。
  (三)又被告79年10月30日之新進聘僱人員須知係就依國軍聘任及
    僱用人員管理規則、國軍聘任及僱用人員管理作業程序等僱
    用之員工所設之規定，此詳閱該須知第壹、肆條規定，可得
    而知。新進聘僱人員須知所規範之內容包括：人員紀律管理
    及一般聘僱及專案聘僱人員之薪給、退職金、休假等事項（
    見本院卷(三)第30至31頁）。
  (四)被告嗣後再於84年5 月22日頒訂84年版「聯勤餐旅服務作業
    暨管理手冊」，就所轄餐飲服務工作人員相關管理、權益、
    經營等詳為規範（見本院卷(二)第137 頁），另有該管理手冊
    所附組織編組表可佐（見本院卷(二)第213 頁）。其中第三章
    內部管理之第二節人事管理，則就依據國軍聘任及僱用人員
    管理規則、國軍聘任及僱用人員管理作業程序等僱用之員工
    ，其僱用條件、契約期限之認定、專案及臨時聘僱人員晉級
    敘等、人員是否續聘、考績、契約之終止、退休、退休金、
    資遣費等事項更設詳細之規定（見本院卷(二)第156 至169 頁
    ）。
  (五)比對前述新進聘僱人員須知、84年版管理手冊，其適用對象
    相同，但權利義務內容方面，則以84年版管理手冊更為完全
    與詳盡；且新進聘僱人員僅設有退職金之給與，給付之基數
    及金額未若84年版管理手冊中資遣費及退休金之給與優惠。
    易言之，被告84年版管理手冊所定勞動條件並未有為不利益
    之變更，原告既係受僱在被告聯勤信義俱樂部工作，自應優
    先適用84年版管理手冊。
  (六)再查，被告在適用勞動基準法後有依該法制頒「生產及服務
    作業基金聯勤僱用人員工作規則」，再於90年8 月14日修頒
    成90年版「聯勤餐旅服務作業暨管理手冊」，已如前述。茲
    既被告此等工作規則內容並未有做不利益於勞工之變更，且
    原告等在受僱期間均有受告知變更內容，此依原告在本件訴
    訟中均得提出84年、90年版管理手冊內容及被告制頒人事令
    （見本院卷(一)第9頁）可得見之。
  (七)按在現代勞務關係中，因企業之規模漸趨龐大受僱人數超過
    一定比例者，僱主為提高人事行政管理之效率，節省成本有
    效從事市場競爭，就工作場所、內容、方式等應注意事項，
    及受僱人之差勤、退休、撫恤及資遣等各種工作條件，通常
    訂有共通適用之規範，俾受僱人一體遵循，此規範即工作規
    則。勞工與雇主間之勞動條件依工作規則之內容而定，有拘
    束勞工與雇主雙方之效力，而不論勞工是否知悉工作規則之
    存在及其內容，或是否予以同意，除該工作規則違反法律強
    制規定或團體協商外，當然成為僱傭契約內容之一部。雇主
    就工作規則為不利勞工之變更時，原則上不能拘束表示反對
    之勞工；但其變更具有合理性時，則可拘束表示反對之勞工
    （最高法院88年度台上字第1696號判決參照）。準此，關於
    退休金、資遣費之發給自應適用被告業已合理變更、且原告
    為變更後工作規則適用對象之90年版管理手冊等，而已無79
    年間新進聘僱人員須知之適用；亦即，該新進聘僱人員須知
    因嗣後被告所為工作規則利益變更而受替代。
  (八)綜前所述，原告本於新進聘僱人員須知第四之(二)之2.之(1)、
    (2)規定，請求被告再發給2 個基數之退職金及利息，亦無理
    由。
七、如兩造不爭執之事實(三)至(五)所述，被告所設管理手冊等工作
    規則，自請退休要件優於勞動基準法，原告等並不符勞動基
    準法第五十三條、第五十四條得為退休之各要件，然而，被
    告業依其84年版管理手冊擇優給付原告壬○○退休金，且依
    90年版管理手冊給付原告己○○、戊○○、丁○○、甲○○
    、丙○○資遣費，故並無侵害原告本於勞動基準法所受保障
    之最低勞動條件情事。綜上所述，原告壬○○工作年資在70
    年1 月1 日前曾中斷逾三個月，被告自可不併計其前後工作
    年資；另被告在87年7 月1 日前以臨時聘僱人員身分僱用原
    告戊○○等四人，並未有違反平等原則可言；至於原告丙○○未能證明其在84年7 月前即已繼續受被告僱用，原告先位
    之訴請求被告給付退休金差額，洵不足取。備位之訴部分，
    被告79年間新進聘僱人員須知因被告歷次工作規則修改而遭
    替代，被告所為工作規則內容修改並無不利益變更情形，自
    得拘束兩造，故原告再依新進聘僱人員須知請求被告給付退
    職金，即乏依據。原告先備位之訴均無理由，應予駁回，其
    訴既經駁回，則假執行之聲請亦失所附麗，應併予駁回。
八、本件為判決之基礎已臻明確，兩造其餘之陳述及所提其他證
    據，經本院斟酌後，認為均於判決之結果無影響，亦與本案
    之爭點無涉，自無庸逐一論述，併此敘明。
丙、結論：原告之訴為無理由，並依民事訴訟法第七十八條、第
    八十五條第一項但書，判決如主文。
中　　華　　民　　國　　96　　年　　2 　　月　　2 　　日
                  勞工法庭  法  官  賴錦華
以上正本係照原本作成。
如對本判決上訴，須於判決送達後二十日之不變期間內，向本院
提出上訴狀。
中　　華　　民　　國　　96　　年　　2 　　月　　2 　　日
                            書記官  林桂玉
